最高法院刑事判決　　　　　　　一○○年度台上字第七九一號
上　訴　人　台灣高等法院高雄分院檢察署檢察官
被　　　告　羅仁宗
上列上訴人因被告違反政府採購法案件，不服台灣高等法院高雄
分院中華民國九十九年十一月十八日第二審更審判決（九十九年
度重上更(一)字第一０四號，起訴案號：台灣屏東地方法院檢察署
九十三年度偵字第六二八二、六二八三號，九十四年度偵字第二
０六、二五八九號），提起上訴，本院判決如下：
    主  文
原判決撤銷，發回台灣高等法院高雄分院。
    理  由
本件原判決撤銷第一審關於被告羅仁宗部分之判決，改判依修正
前刑法牽連犯及連續犯之例，從一重論處被告連續幫助犯政府採
購法第八十七條第四項之妨害投標罪刑。固非無見。惟查：(一)科
刑判決書所記載之事實與理由之說明，以及先後理由間，必須彼
此互相適合，否則即屬理由矛盾，其判決當然違背法令。本件檢
察官起訴意旨以被告擔任中華郵政股份有限公司潮州郵局（下稱
潮州郵局）之業務士，明知依法就職務知悉他人秘密有保守秘密
之義務，竟連續自民國九十三年三月底起，將蔡勝田等人所主導
圍標之交通部公路總局第三區養護工程處招標工程之郵寄投標廠
商名稱，於開標前夕通報予蔡勝田等人知悉等情，認被告此部分
洩漏投標廠商資料之行為，涉犯刑法第三百十八條之公務員洩漏
公務上知悉工商秘密罪嫌。然原判決理由一方面認定被告連續多
次於上開工程開標前夕，私下以電話通報蔡勝田等人投標廠商名
稱、家數、地址、電話等消息之行為，係犯刑法第一百三十二條
第三項之非公務員洩漏國防以外應祕密之消息罪，與檢察官起訴
之法條不符，非唯未敘明變更起訴法條之旨，理由已嫌欠備。另
方面又謂「公訴意旨另以被告羅仁宗尚涉有刑法第三百十八條洩
漏公務上知悉工商秘密罪嫌，惟查該罪依刑法第三百十九條之規
定須告訴乃論，然遍查全卷，此部分未經合法告訴，本應依刑事
訴訟法第三百零三條第二款之規定諭知不受理，惟公訴意旨認此
部分與前開有罪部分有裁判上一罪之關係，爰不另為不受理之諭
知」等語（原判決第二六頁）。則原判決對於被告被訴洩漏投標
廠商資料部分既為有罪之判決，卻又對同一起訴事實不另為不受
理之諭知，前後立論矛盾，其判決當然違背法令。(二)刑之量定，
固屬於實體法上賦予法院得為自由裁量之事項，但法院行使此項
職權時，仍應受比例原則、平等原則等一般法律原則之支配，亦
即必須受法律秩序之理念、法律感情及慣例等所規範，非可恣意
為之。是量刑之輕重，應符合罪刑相當之原則，並斟酌客觀上之
適當性、相當性與必要性，予以適度之判斷，使罰當其罪，以維
護公平正義，始為適法。原判決於量刑時以被告身為郵務人員，
對職務上秘密之事項應謹慎保密，竟任意洩漏公共工程招標資料
，幫助他人圍標，危害政府採購之公正性，惟念其犯後坦承犯行
，態度良好等一切情狀，乃量處有期徒刑二年，並依中華民國九
十六年罪犯減刑條例減為有期徒刑一年，雖未逾越法律外部性界
限。但被告已因本案遭羈押一年又二十五日（見原審更(一)卷第一
五六頁台灣高等法院被告前案紀錄表及原判決第十九頁之理由）
，原判決所宣告之有期徒刑顯較被告遭羈押之日數為短，果爾，
原判決於個案裁量權之行使，是否合於比例原則、平等原則、法
律感情及慣例？要非全無研酌餘地；又緩刑之宣告，除應具備一
定條件外，並須有可認為以暫不執行刑罰為適當之情形，始得為
之。被告既經原判決科處有期徒刑二年減為有期徒刑一年，復因
本案遭羈押一年又二十五日，則依刑法第四十六條第一項折抵有
期徒刑後，實質上已無執行刑可言，若此，原判決對被告宣告緩
刑，是否仍有「暫不執行為適當」之具體理由？似未予闡述，逕
予宣告緩刑，難謂無判決理由欠備之違誤。(三)卷宗內之筆錄及其
他文書可為證據者，審判長應向當事人、代理人、辯護人或輔佐
人宣讀或告以要旨，刑事訴訟法第一百六十五條第一項定有明文
。原判決既以「潮州郵局投遞工作分配表」為認定被告有罪之依
據，但於審判期日並未提示該項文書，亦未踐行宣讀或告以要旨
之程序，使被告及其辯護人有適當辯論之機會，遽採為論罪之證
據，所踐行之訴訟程序，亦有可議。以上或為檢察官上訴意旨所
指摘，或為本院得依職權調查之事項，應認原判決仍有撤銷發回
之原因。又其不另為無罪諭知部分，基於審判不可分原則，一併
發回，併予指明。
據上論結，應依刑事訴訟法第三百九十七條、第四百零一條，判
決如主文。
中    華    民    國  一○○  年    二    月  二十四  日
                      最高法院刑事第八庭
                          審判長法官  花  滿  堂  
                                法官  黃  正  興  
                                法官  洪  昌  宏  
                                法官  徐  昌  錦  
                                法官  王  聰  明  
本件正本證明與原本無異
                                      書  記  官  
中    華    民    國  一○○  年    二    月  二十五  日
                                                      Ｅ